【裁判字號】    99,交抗,573
【裁判日期】    991227
【裁判案由】    聲明異議
【裁判全文】
臺灣高等法院高雄分院刑事裁定         99年度交抗字第573號
    抗  告  人  高雄市政府交通局
    代  表  人  王國材
    受  處分人  廖瑋婷
上列抗告人因違反道路交通管理處罰條例聲明異議案件，不服臺
灣高雄地方法院中華民國99年11月2 日裁定（99年度交聲字第26
69號），提起抗告，本院裁定如下：
    主  文
原裁定撤銷，發回台灣高雄地方法院。
    理  由
一、抗告意旨略以：(一)異議人廖瑋婷於民國98年3 月1 日2 時5
    分許，駕駛車號TR6-027 號輕型機車，行經高雄市○○路前
    ，經警查獲異議人酒後駕車，酒測值為每公升0.86毫克，而
    有「汽車駕駛人酒精濃度超過規定標準（每公升0.25至0.4
    毫克）」之違規，並有舉發違反道路交通管理事件通知單附
    卷可稽；又異議人因上開酒後駕車案件，經臺灣高雄地方法
    院檢察署檢察官緩起訴處分後，本局遂依道路交通管理處罰
    條例第35條第1 項第1 款規定，於99年9 月7 日裁處異議人
    罰鍰新臺幣（下同）45,000元，吊扣駕駛執照12個月，並應
    參加道路交通安全講習等語。惟異議人提起聲明異議後，經
    貴院認異議人為本件違規行為時，係駕駛輕型機器腳踏車，
    依法所應受之處分僅為限制其駕駛輕型機器腳踏車之資格，
    因而裁定略以：「原裁定撤銷。廖瑋婷‧‧且壹年內不得考
    領輕型機器腳踏車駕駛執照」。(二)本件異議人於93年1 月16
    日考領有普通重型機器腳踏車駕駛執照，亦於99年10月20日
    至100 年10月19日止為本案受吊扣其是照1 年處分在案，縱
    以裁定「壹年內不得考領輕型機器腳踏車駕駛執照」，惟按
    道路交通安全規則第61條第7 款規定仍得准其駕駛輕型機器
    腳踏車之資格。基上，請求鈞院將有關「壹年內不得考領輕
    型機器腳踏車駕駛執照」主文部分改裁定為「吊扣輕型機器
    腳踏車駕駛執照（紀錄）12個月處分」較為妥適，且再有駕
    駛輕型機器腳踏車之行為，則有道路交通管理處罰條例第68
    處罰之效力及拘束，方符合違反同條例第35條併處「吊扣駕
    照」之立法本意云云。
二、原裁定意旨略以：(一)關於吊扣駕駛執照部分：1.按汽車駕駛
    人，駕駛汽車經測試檢定酒精濃度超過規定標準者，處15,0
    00元以上60,000元以下罰鍰，並當場移置保管該汽車及吊扣
    其駕駛執照1 年；因而肇事致人受傷者，並吊扣其駕駛執照
    2 年；又汽車駕駛人，有第35條第1 項規定之情形，應接受
    道路交通安全講習，道路交通管理處罰條例第35條第1 項第
    1 款、第24條第1 項第2 款分別定有明文。本件異議人於98
    年3 月1 日2 時5 分許，酒後駕駛車號TR6-027 號輕型機車
    ，行經高雄市○○路前，經警查獲異議人酒後駕車，酒測值
    為每公升0.86毫克，而有上開道路交通管理處罰條例第35條
    第1 項第1 款之違規事實，乃經警當場舉發，移送原處分機
    關於99年9 月7 日裁處罰鍰45,000元，吊扣駕駛執照12個月
    ，應參加道安講習等情，業據異議人自承在卷，並有上開裁
    決書及其送達證書、舉發通知單等件在卷足稽。然查，異議
    人並未領有輕型機車駕駛執照，而係領有普通重型機車駕駛
    執照，有公路監理電子閘門證號查詢汽車駕駛人、機車駕駛
    人查詢結果各1 紙在卷可憑，是此部分事實均堪認定。2.惟
    按道路交通管理處罰條例第68條曾於94年12月14日修正公布
    ，並自95年03月01日開始施行，因違反本條例及道路交通安
    全規則之規定，受吊扣或吊銷依現行道路交通管理處罰條例
    規定，不得吊扣駕駛人所持有他級駕駛執照，亦即於為吊扣
    駕駛人駕駛執照之處分時，僅得吊扣駕駛人違規時所駕駛該
    級車類之駕駛執照，以限制其繼續駕駛該級車類行駛道路之
    權利，若駕駛人並無該級車類之駕駛執照，即無從執行吊扣
    駕駛執照之處分，而僅係應否依道路交通管理處罰條例第22
    條第1 項規定處罰駕駛人之問題。又依道路交通安全規則第
    61條第1 項第6 款規定，汽車駕駛人取得高一級車類之駕駛
    資格者，應換發駕駛執照，並准其駕駛較低級車類之車輛，
    已領有普通重型機器腳踏車駕駛執照者，得駕駛輕型機器腳
    踏車。查本件異議人既係駕駛輕型機車違規，若其普通重型
    機器腳踏車駕駛執照因而遭吊扣，將造成異議人不能駕駛普
    通重型機器腳踏車之結果，對異議人權益侵害甚鉅，亦與現
    行道路交通管理處罰條例第68條規定有悖，容有違誤。是原
    處分機關僅得裁處吊扣輕型機車駕駛執照，不得吊扣普通重
    型機器腳踏車駕駛執照。惟行為人依法既應諭知吊扣輕型機
    車駕駛執照，尚不能因受處分人現實上僅持有普通重型機器
    腳踏車駕駛執照，即違背法律規定諭知免罰。此主管機關仍
    可利用電腦資料處理或在汽車駕照註記或其他方式，吊扣行
    為人輕型機車駕駛執照，執行層面應可妥適克服，尚難逕謂
    無法執行，而諭知不罰。(二)關於罰鍰部分：查異議人因上開
    酒後駕車行為，另涉犯刑法第185 條之3 不能安全駕駛動力
    交通工具而駕駛罪之刑事案件部分，業經臺灣高雄地方法院
    檢察署檢察官以99年度撤緩偵字第98號聲請簡易判決處刑，
    經本院以99年度審交簡字第2959號判決處罰金55,000元，於
    99年8 月10日確定，異議人所支付之罰金金額，已超過違反
    道路交通管理事件統一裁罰基準表所定小型車之最低罰鍰45
    ,000元，揆諸行政罰法第26條第1 項、道路交通管理處罰條
    例第35條第8 項之規定，自不得再對異議人處以罰鍰，僅得
    對異議人處以沒入或其他種類之行政罰。是原處分機關逕以
    異議人酒精濃度超過規定標準，對異議人裁處罰鍰，尚有未
    洽。(三)關於施以道路安全講習部分：原處分機關裁處異議人
    應參加道路安全講習部分，係為達成遏止酒後駕車之不法行
    為，維護道路交通用路權人之安全法益等行政目的所必要之
    罰鍰以外之其他種類行政罰，依行政罰法第26條第1 項但書
    之規定，原處分機關仍得裁處，並未違反「一事不二罰」之
    規定，故此部分之裁處並無違誤。綜上所述，本件異議人領
    有普通重型機器腳踏車駕駛執照，卻於飲酒後駕駛輕型機車
    之行為，違反道路交通管理處罰條例第35條第1 項第1 款規
    定，依同條例第24條第1 項第2 款及違反道路交通管理事件
    統一裁罰基準表之規定，本應裁處吊扣輕型機車駕駛執照12
    個月及應參加道路交通安全講習；惟因異議人並未領有輕型
    機車駕駛執照，無從吊扣輕型機車駕駛執照，自應依道路交
    通管理處罰條例第67條第6 項規定，處以1 年內禁止考領輕
    型機車駕駛執照之處罰。是異議人就罰鍰45,000元部分聲明
    異議，非無理由。是本件異議人酒後駕車只有一個交通違規
    行為，雖異議人僅就處罰項目中之罰鍰部分提起異議，其餘
    部分（吊扣駕照及應參加道路交通安全講習部分）並未提及
    ，然其餘處罰項目與其交通違規行為是否存在既無從分離，
    本院自應併予審理，附此敘明。從而，原處分機關裁罰異議
    人罰鍰45,000元之處分即有不當，自應將原處分全部撤銷，
    另為裁定「廖瑋婷汽車駕駛人，駕駛汽車經測試檢定酒精濃
    度超過規定標準，應接受道路交通安全講習，且壹年內不得
    考領輕型機器腳踏車駕駛執照」等語。
三、按汽車駕駛人駕駛汽車，經測試檢定有酒精濃度超過規定標
    準之情形，處15,000元以上60,000元以下罰鍰，並當場移置
    保管該汽車及吊扣其駕駛執照1 年；因而肇事致人受傷者，
    並吊扣其駕駛執照2 年；致人重傷或死亡者，吊銷其駕駛執
    照，並不得再考領；領有汽車駕駛執照之汽車駕駛人，除駕
    駛聯結車、大客車、大貨車外之非其駕駛執照種類之車輛，
    違反本條例及道路交通安全規則之規定，應受吊扣駕駛執照
    情形時，無因而肇事致人受傷或重傷者，記違規點數5 點；
    汽車駕駛人，有第35條第1 項規定之情形者，應接受道路交
    通安全講習，道路交通管理處罰條例第35條第1 項第1 款、
    第68條第2 項（中華民國99年5 月5 日總統華總一義字第09
    900107731 號令修正公布；施行日期，由行政院以命令定之
    中華民國99年8 月31日行政院院臺交字第0990048197號令發
    布定自99年9 月1 日施行）、第24條第1 項第2 款分別定有
    明文。
四、經查：
  (一)本件異議人即受處分人廖瑋婷於93年1 月16日考領重型機車
    駕駛執照，而於98年3 月1 日2 時5 分許駕駛車號TR6-027
    號輕型機車，因酒後駕車，為警舉發，為照類不符之情形，
    移送原處分機關高雄市政府交通局於99年9 月7 日為裁決時
    ，上開道路交通管理處罰條例第68條第2 項新修正規定，於
    99年9 月1 日生效施行，本件似有該條項規定之適用，原處
    分機關卻裁處「罰鍰45,000元，吊扣駕駛執照12個月，應參
    加道安講習」，而未為「記違規點數5 點」之處分，是否妥
    適，並非無疑。
  (二)關於罰鍰部分：
    按一行為同時觸犯刑事法律及違反行政法上義務規定者，依
    刑事法律處罰之，但其行為應處以其他種類行政罰或得沒入
    之物而未經法院宣告沒收者，亦得裁處之；前項行為如經不
    起訴處分或為無罪、免訴、不受理、不付審理之裁判確定者
    ，得依違反行政法上義務規定裁處之，行政罰法第26條定有
    明文。查異議人因上開酒後駕車行為，另涉犯刑法第185 條
    之3 不能安全駕駛動力交通工具而駕駛罪之刑事案件部分，
    業經臺灣高雄地方法院檢察署檢察官以99年度撤緩偵字第98
    號聲請簡易判決處刑，經台灣高雄地方法院以99年度審交簡
    字第2959號判決處罰金55,000元，於99年8 月10日判決確定
    ，並已執行完畢，有被告前案紀錄表在卷足憑，異議人所支
    付之罰金金額，已超過違反道路交通管理事件統一裁罰基準
    表所定小型車之最低罰鍰45,000元，揆諸行政罰法第26條第
    1 項、道路交通管理處罰條例第35條第8 項之規定，自不得
    再對異議人處以罰鍰，僅得對異議人處以沒入或其他種類之
    行政罰。是原處分機關逕以異議人酒精濃度超過規定標準，
    對異議人裁處罰鍰，尚有未洽。
  (三)關於施以道路安全講習部分：
    原處分機關裁處異議人應參加道路安全講習部分，係為達成
    遏止酒後駕車之不法行為，維護道路交通用路權人之安全法
    益等行政目的所必要之罰鍰以外之其他種類行政罰，依行政
    罰法第26條第1 項但書之規定，原處分機關仍得裁處，並未
    違反「一事不二罰」之規定，故此部分之裁處並無違誤，且
    該部分亦未經受處分人提起聲明異議，併此敘明。
  (四)關於吊扣駕駛執照部分：
  1.99年5 月5 日修正公布，由行政院中華民國99年8 月31日行
    政院院臺交字第0990048197號令發布定自99年9 月1 日施行
    之道路交通管理處罰條例第68條第2 項規定：「領有汽車駕
    駛執照之汽車駕駛人，除駕駛聯結車、大客車、大貨車外之
    非其駕駛執照種類之車輛，違反本條例及道路交通安全規則
    之規定，應受吊扣駕駛執照情形時，無因而肇事致人受傷或
    重傷者，記違規點數5 點。但1 年內違規點數共達6 點以上
    或再次應受吊扣駕駛執照情形者，併依原違反本條例應受吊
    扣駕駛執照處分規定，吊扣其駕駛執照。」此增列規定之立
    法理由為「鑑於本條例前已修正刪除受吊扣駕駛執照處分，
    吊扣各級駕駛執照之規定，為利明確汽車駕駛人駕駛非其駕
    駛執照種類之車輛，違反應受吊扣駕駛執照之處分處理，並
    在兼顧本條例立法意旨下，增訂第二項得緩即予吊扣而採記
    違規點數及駕駛人仍無改正仍再犯違規之應併原吊扣處罰之
    規定。」申言之，道路交通管理處罰條例第68條前於94年12
    月14日修正，並自95年3 月1 日施行，該次修正前第68條係
    規定：「汽車駕駛人，因違反本條例及道路交通安全規則之
    規定，受吊扣或吊銷駕駛執照處分時，吊扣或吊銷其持有各
    級車類之駕駛執照」，修正後則規定：「汽車駕駛人，因違
    反本條例及道路交通安全規則之規定，受吊銷駕駛執照處分
    時，吊銷其持有各級車類之駕駛執照」，將原規定之吊扣行
    為人所持有之各級車類駕駛執照等規定刪除，考其修正理由
    ，乃舊法將違規駕駛人所持有各級車類之駕駛執照一併吊扣
    ，失之過酷，影響人民工作及生活甚鉅，故修正後乃規定吊
    扣駕駛執照處分時，不再吊扣其持有各級車類之駕駛執照，
    僅得吊扣違規或違法當時所駕駛車種之駕駛執照（參見台灣
    高等法院暨所屬法院97年法律座談會刑事類提案第40號），
    依此前次修正之規定，受處分人持用之駕駛執照如與其駕駛
    之車類種類不符，即無從吊扣其持用之駕駛執照，例如受處
    分之以其考領之自用小客車駕照，駕駛輕型機車違規而應吊
    扣駕照之情形，即無從為吊扣之處分，本次修正增列第68條
    第2 項，即係針對此種駕駛執照種類與違規定駕駛之車輛種
    類不符的情形而為規定，本案之情形即有該條之適用甚明。
  2.本件異議人廖瑋婷，服用酒類後，仍駕駛車號TR6-027 號之
    輕型機器腳踏車，為警攔查，並施以檢測，測得呼氣酒精濃
    度每公升0.86毫克，而有「汽車駕駛人酒精濃度超過規定標
    準」之違規已如前述，而異議人領有重型機車駕駛執照之事
    實，亦有其「汽車駕照基本資料」附卷可參，則其持用之普
    通重型機器腳踏車駕駛執照與其違規時駕駛之輕型機器腳踏
    車，種類不符，揆諸前項說明，自有修正後道路交通管理處
    罰條例第68條第2 項之適用。從而，原處分機關於99年9 月
    7 日裁決時，上開條例第68條第2 項已生效施行，卻為吊扣
    受處分人之普通重型機器腳踏車駕駛執照12個月之處分，但
    未記違規點數5 點，於法尚有不合，原審亦疏未比較適用修
    正後該條例第68條第2 項之規定，而作較有利於異議人之處
    分，卻撤銷原處分後，並未諭知記違規點數5 點，而為「壹
    年內不得考領輕型機器腳踏車駕駛執照」之裁定，不無違誤
    之處。
五、綜上所述，抗告意旨，以原審裁定「壹年內不得考領輕型機
    器腳踏車駕駛執照」尚有不當，應改裁定為「吊扣輕型機器
    腳踏車駕駛執照（紀錄）12個月處分」較為妥適為由，指摘
    原裁定不當，雖無理由，但原審疏未注意道路交通管理處罰
    條例第68條第2 項已生效施行，而未加以比較適用，諭知記
    違規點數5 點，尚有違誤，自應由本院將原裁定全部撤銷，
    發回臺灣高雄地方法院另為妥適之裁定。
六、據上論結，應依道路交通事件處理辦法第25條，刑事訴訟法
    第413 條前段，裁定如主文。
中    華    民    國    99    年    12    月    27    日
                  刑事第二庭    審判長法  官  林正雄
                                      法  官  邱明弘
                                      法  官  黃壽燕
以上正本證明與原本無異。
不得再抗告。
中    華    民    國    99    年    12    月    27    日
                                      書記官  戴志穎

司法院資訊處製作；財團法人民間司法改革基金會備份。
